---
title: '3.Breve Reseña del Crecimiento Económico de Costa Rica 1920-2019 y una comparación con Centroamérica'
author: "Ariel B."
date: '2021-02-14'
#slug: []
#categories: []
#tags: []
---
*“Es hora de crear un código de crecimiento económico cuyo objetivo es fijar y hacer crecer la economía, no redistribuir enormes cantidades de riqueza”* 
*Ari Fleischer.*
```{r, include=FALSE}
#########################################
#LIBRERIA
#########################################

library(readr)
library(lubridate)
library(dplyr)
library(ggplot2)
library(zoo)
library(dygraphs)
library(plotly)
library(scales)
library(tidyr)

#########################################
#IMOPORTAR DATOS
#########################################

Maddison_2020 <- read_delim("C:/Users/Ariel/Desktop/Blog/MiBlogR/content/post/2021-02-13/Maddison_2020.csv", 
    ";", escape_double = FALSE, col_types = cols(year = col_character()), 
    trim_ws = TRUE)

perso_empleada <- read_delim("C:/Users/Ariel/Desktop/Blog/MiBlogR/content/post/2021-02-13/pip_per_em_2019.csv", 
    ";", escape_double = FALSE, col_types = cols(year = col_character()), 
    trim_ws = TRUE)

pib <- read_delim("C:/Users/Ariel/Desktop/Blog/MiBlogR/content/post/2021-02-13/pib_2019.csv", 
    ";", escape_double = FALSE, col_types = cols(year = col_character()), 
    trim_ws = TRUE)
```

<div style="text-align: justify">

# **a.Evolución del crecimiento del PIB real de Costa Rica**

¿Por qué es importante el crecimiento del PIB (Producto Interno Bruto)? El crecimiento del PIB es importante porque es una de las medidas que permite reflejar de forma cuantitativa el dinamismo de la actividad económica de un país. Si el PIB muestra un crecimiento, implica que la producción dentro de ese país es mayor a la del período anterior, lo que trae consigo mayores probabilidades para que en el futuro se dé un aumento en los ingresos de las familias y empresas, así como una disminución del desempleo, entre otros beneficios. Sin embargo, hay maneras y ritmos de crecimiento, y como veremos, Costa Rica ha venido creciendo, aunque cada vez con una menor fuerza.

Tomando los datos del PIB en términos reales^1^, se construye una gráfica donde la línea roja representa el crecimiento promedio anual de los últimos 20 años para Costa Rica del PIB, pretendiendo capturar la tendencia del  crecimiento de largo plazo; mientras que la línea azul representa el crecimiento puntual del PIB en ese año.

Al cierre del 2019, lo que se observa es ya una tendencia a la baja desde el 2010 en el crecimiento del PIB (línea azul), se pasó de un 5% en el 2010 a un 2.1% en el 2019, una reducción de 2.9 p.p. De hecho, ese crecimiento del 2010 ha sido el 3ero más alto en los últimos 19 años, siendo los lejanos años 2006 y 2007 los que relejan el crecimiento más alto durante el siglo XXI (7.2% y 8.2% respectivamente).

Por su parte, la tendencia del crecimiento de largo plazo para Costa Rica (medido a través del promedio del crecimiento anual de los últimos 20 años) al cierre del 2019 es de alrededor un 4% (línea roja). Eso implica, que al 2019 Costa Rica tiene una brecha de -1.9 p.p. respecto a su tendencia de largo plazo, e incluso en la última década fue en el 2012 la última vez que Costa Rica creció por encima de dicha tendencia. Esto refleja, que nuestro país ha venido presentando un dinamismo en el crecimiento del PIB que podríamos catalogar como de "nadadito de perro", es decir, apenas para salir de paso y alejándose cada vez más de su crecimiento potencial.
 

```{r, include=FALSE}
#Ordenando datos

pib_1 <- gather(pib, 
                key = "País", 
                value = "PIB",
                -year)

#Tasa de variacion

pib_2 <- pib_1 %>% 
          group_by(País) %>% 
          mutate(variacion = PIB/lag(PIB,n=1)-1) %>% 
          filter(!is.na(variacion))

#Tasa de variacion promedio 

pib_3 <- pib_2 %>% 
          group_by(País) %>% 
          mutate(promedio = rollmean(variacion, k=20,fill = NA,align = "right"))

#Gap del producto

pib_4 <-  pib_3 %>%
            filter(year > "2009") %>% 
            group_by(País) %>% 
            mutate(gap = variacion - promedio)

#Base CRC

pib_5 <- filter(pib_4,País == "Costa Rica")

pib_6 <- gather(pib_5,
                -year,
                -País,
                -PIB,
                key = "indicador",
                value= "valor")

#GRAFICO

a <- 
ggplot(data=pib_5) + 
  geom_line(aes(x=as.Date(year,format="%Y"), 
           y=variacion),
           colour="blue",
           show.legend = T) +
  geom_line(aes(x=as.Date(year,format="%Y"), 
           y=promedio),
           colour="red",
           show.legend = T) +
#  geom_bar(aes(x=as.Date(year,format="%Y"), 
#           y=gap),
#           stat="summary", 
#           position=position_dodge(), 
#           color="black") +
  scale_y_continuous(sec.axis = sec_axis(~., name = "Brecha p.p.", labels = percent_format(accuracy = c(1))),
                     labels = percent_format(accuracy = c(1))) +
  labs(title = "Crecimiento del PIB real anual vrs Crecimiento promedio anual de los últimos 20 años del PIB real para Costa Rica", 
       x="", 
       y = "Tasa de Crecimiento", 
       caption = "Fuente: elaboración propia, datos Banco Mundial") +
  theme(plot.title = element_text(size = 10, face = "bold"),
        axis.text.x=element_text(size=7.8),
        axis.text.y=element_text(size=7.8),
        axis.title.x=element_text(size=8.5),
        axis.title.y=element_text(size=8.5),
        plot.caption = element_text(size = 6))

```

```{r echo=F, fig.dim = c(9.5,3.75), fig.align='center'}

ggplotly(a,tooltip = "none") %>% 
  layout(annotations= list(x=1,
                           y=-0.12,
                           text="Fuente: elaboración propia, datos Banco Mundial", 
                           showarrow = F, 
                           xref='paper', 
                           yref='paper',
                           xanchor='right', 
                           yanchor='auto', 
                           xshift=0, 
                           yshift=0,
                           font=list(size=8)
                           )
         )
```

# **b.Evolución del PIB per cápita 1920-2018 y una comparación con Centroamérica** 

```{r,include=FALSE}

#DATOS

base <- Maddison_2020 %>% 
          select(country,year,gdppc) %>% 
          filter(!is.na(gdppc))


#Selecciono los paises de centroamerica

centro_ame <- base %>% 
                filter(country %in% c("Costa Rica","El Salvador","Guatemala",
                                    "Honduras","Nicaragua","Panama")) %>% 
                filter(year>"1919")

#Creo vector con la sumatoria de los países de centroamerica

centro_ame_1 <- centro_ame %>% 
                  group_by(year) %>% 
                  summarise(gdppc = sum(gdppc)) %>% 
                  mutate(country="Centroamerica")

#Agrego vector con la sumatoria de centroamerica

centro_ame_2 <- rbind(centro_ame,centro_ame_1)

#Creando tasas de variacion

centro_ame_3 <- centro_ame_2 %>% 
                  group_by(country) %>% 
                  mutate(variacion = gdppc/lag(gdppc,n=1)-1)

#Eliminacion de NA's producto de la variacion

centro_ame_3 <- centro_ame_3 %>% 
                  filter(!is.na(variacion))

#Promedio movil a 20 años de la variacion

centro_ame_4 <- centro_ame_3 %>% 
                  group_by(country) %>% 
                  mutate(promedio_20 = rollmean(variacion,k=20,fill = NA,align = "right"))

#Base para grafico promedio 30 años

centro_ame_5 <- centro_ame_4 %>% 
                  filter(!is.na(promedio_20))

centro_ame_6 <- centro_ame_5 %>% 
                  filter(year %in% c("1940","1960","1980","2000","2018"))

colnames(centro_ame_6)[1] <- c("País")

r <- ggplot(data=centro_ame_6, 
       aes(x=year, 
           y=promedio_20, 
           fill=País)) + 
  geom_bar(stat="identity", 
           position=position_dodge(), 
           color="black") +
  labs(title = "Crecimiento promedio del PIB per cápita real", 
       subtitle = "Promedio de 20 años",
       x="", 
       y = "Tasa de Crecimiento", 
       caption = "Fuente: elaboración propia, datos Maddison Proyect Database 2020") +
  theme(plot.title = element_text(size = 10, face = "bold"),
        axis.text.x=element_text(size=7.8),
        axis.text.y=element_text(size=7.8),
        axis.title.x=element_text(size=8.5),
        axis.title.y=element_text(size=8.5),
        plot.subtitle = element_text(size = 8),
        plot.caption = element_text(size = 6),
        legend.position = "top",
        #panel.background = element_rect(fill = "#212121"),
        #strip.background = element_rect(fill="#212121"),
        #rect = element_rect(fill = "transparent"),
        ) +
  scale_fill_brewer(palette = "Set2") +
  guides(fill=guide_legend(title = "",
                           keywidth = 0.5,
                           keyheight = 0.5)) +
  scale_x_discrete(labels=c("1920 a 1940",
                            "1940 a 1960",
                            "1960 a 1980",
                            "1980 a 2000",
                            "2000 a 2018")) +
  scale_y_continuous(labels = percent_format(accuracy = c(1)))


#Datos para gráfico descendente del PIB
centro_ame_6_1 <- filter(centro_ame, year=="2018")

colnames(centro_ame_6_1) <- c("País","year","PIB")

i <- ggplot(data=centro_ame_6_1, 
       aes(x=reorder(País,-PIB), 
           y=PIB, 
           fill=País)) + 
  geom_bar(stat="identity", 
           position=position_dodge(), 
           color="black") +
  #coord_flip() +
  labs(title = "PIB per cápita real (en dólares del 2011) en el 2018", 
       x="", 
       y = "Dólares", 
       caption = "Fuente: elaboración propia, datos Maddison Proyect Database 2020") +
  theme(plot.title = element_text(size = 10, face = "bold"),
        axis.text.x=element_text(size=7.8),
        axis.text.y=element_text(size=7.8),
        axis.title.x=element_text(size=8.5),
        axis.title.y=element_text(size=8.5),
        plot.subtitle = element_text(size = 8),
        plot.caption = element_text(size = 6),
        legend.position = "none") +
  scale_fill_brewer(palette = "Set2") +
  guides(fill=guide_legend(title = "",
                           keywidth = 0.5,
                           keyheight = 0.5)) +
  scale_y_continuous(labels = scales::dollar)


```

A continuación, se analizará la evolución del crecimiento promedio anual del PIB per cápita en términos reales^2^ en distintos períodos desde 1920 al 2018 para Costa Rica y los demás países de la Región Centroamericana.

```{r echo=F, fig.dim = c(7.5,3.5), fig.align='center'}
ggplotly(i,tooltip = "País") %>% 
  layout(annotations= list(x=1,
                           y=-0.15,
                           text="Fuente: elaboración propia, datos Maddison Proyect Database 2020", 
                           showarrow = F, 
                           xref='paper', 
                           yref='paper',
                           xanchor='right', 
                           yanchor='auto', 
                           xshift=0, 
                           yshift=0,
                           font=list(size=8)
                           )
         )
```

En los años de "entreguerras (1920 a 1940)" el país que lideró el crecimiento promedio en su PIB per cápita fue Guatemala, superando el 4%. Costa Rica por su parte, el crecimiento promedio en estas 2 décadas fue de 0.8%, cercano al promedio de la región de 1.2%.

Pasamos luego al período de la creación de la "Segunda República" en Costa Rica hasta el año 1980. En estos 40 años, Costa Rica logra incrementar su crecimiento promedio (2.8%), siendo de 1940 a 1960 de 2.5% y luego de 1960 a 1980 de 3.1%. Es precisamente este período en el que Costa Rica logra un promedio de crecimiento superior al 3% (mismo que no se vuelve a ver en los siguientes períodos de estudio). Cabe destacar, que es en este mismo período cuando empieza a resurgir uno de los países centroamericanos que se ha convertido en abanderado de crecimiento de la región, Panamá. En esas 2 décadas, Panamá creció a una tasa cercana al 4%, mientras que el promedio de la región lo hacía al 2.5%.

Pasada la crisis de los 80's y hasta el año 2000, el crecimiento del PIB per cápita en Costa Rica vuelve a una tasa promedio cercana a la del período de "entreguerras". Entrada el siglo XXI (desde el año 2000 hasta el 2018), Costa Rica crece en promedio a un ritmo inferior al de la región (2.5% vs. 3%); El Salvador (2.7%), Nicaragua (3.4%) y Panamá (4.4%) lideran el crecimiento promedio. Cabe destacar que en el caso de Nicaragua el efecto se concentra principalmente en la primera década, mientras que es hasta estas primeras 2 décadas del presente siglo que un país vuelve a superar el crecimiento promedio del 4% (Panamá).


```{r echo=F, fig.dim = c(7.5,3.5), fig.align='center'}

ggplotly(r,tooltip = "País") %>% 
  layout(annotations= list(x=1,
                           y=-0.15,
                           text="Fuente: elaboración propia, datos Maddison Proyect Database 2020", 
                           showarrow = F, 
                           xref='paper', 
                           yref='paper',
                           xanchor='right', 
                           yanchor='auto', 
                           xshift=0, 
                           yshift=0,
                           font=list(size=8)
                           )
         )
```

Sin embargo, puede parecer engañoso tomar solo las tasas de crecimiento y no medir también el nivel del PIB. En el siguiente gráfico lo que muestra es un nivel 100 (Costa Rica), y todo lo que este por encima (debajo) de ese valor quiere decir que su PIB per cápita es superior (inferior) al de nuestro país. Cómo puede observarse, una vez más, es a partir de 1980 en la que Panamá logra rebasar nuestro PIB per cápita, absorbiendo no solo el 100%, sino abarcando un 54% de más al cierre del 2018. En otras palabras, en el 2018 el PIB per cápita real de Costa Rica es de 14,686 dólares, el de Panamá correponde a ese monto más 7,951 dólares (para un total de 22,637 dólares), implicando que en promedio la población de Panamá es 7,951 dólares más rica que la de nuestro país; o visto de otra modo, en promedio por cada dólar que tiene un ciudadano costarricense, el ciudadano panameño tiene ese dólar más otros 7.9 dólares.

```{r,include=FALSE}
#Segregando base para índice

centro_ame_7 <-  spread(centro_ame,
                        country,
                        gdppc)

colnames(centro_ame_7) <- c("year",
                            "crc",
                            "es",
                            "gua",
                            "hon",
                            "nic",
                            "pan")

#Creando índice de nivel del PIB

centro_ame_8 <- mutate(centro_ame_7,
                       crc_in = crc/crc*100,
                       es_in = es/crc*100,
                       gua_in = gua/crc*100,
                       hon_in = hon/crc*100,
                       nic_in = nic/crc*100,
                       pan_in = pan/crc*100) %>% 
                select(year,
                       crc_in,
                       es_in,
                       gua_in,
                       hon_in,
                       nic_in,
                       pan_in)

colnames(centro_ame_8) <- c("year",
                            "Costa Rica",
                            "El Salvador",
                            "Guatemala",
                            "Honduras",
                            "Nicaragua",
                            "Panamá")


#Dando forma al data frame del indice

centro_ame_9 <- gather(centro_ame_8,-year,
                       key = "País",
                       value = "indice"
                       )

#GRAFICO
e <-  ggplot(data=centro_ame_9, 
       aes(x=as.Date(year,format="%Y"), 
           y=indice, 
           color=País)) + 
  geom_line() +
  labs(title = "Índice del tamaño del PIB per cápita real de Costa Rica vrs Centroamérica", 
       subtitle = "Por encima (debajo) de 100, el país tiene un PIB per cápita real superior (inferior) al de Costa Rica ", 
       x="",
       y = "Índice", 
       caption = "Fuente: elaboración propia, datos Maddison Proyect Database 2020") +
    theme(plot.title = element_text(size = 10, face = "bold"),
        axis.text.x=element_text(size=7.8),
        axis.text.y=element_text(size=7.8),
        axis.title.x=element_text(size=8.5),
        axis.title.y=element_text(size=8.5),
        plot.subtitle = element_text(size = 8),
        plot.caption = element_text(size = 6),
        #legend.position="none",
        legend.title = element_blank()) +
  scale_colour_brewer(palette = "Dark2")

```

```{r echo=F, fig.dim = c(7.5,3.5), fig.align='center'}

ggplotly(e, tooltip = "País") %>% 
  layout(annotations= list(x=1,
                           y=-0.15,
                           text="Fuente: elaboración propia, datos Maddison Proyect Database 2020", 
                           showarrow = F, 
                           xref='paper', 
                           yref='paper',
                           xanchor='right', 
                           yanchor='auto', 
                           xshift=0, 
                           yshift=0,
                           font=list(size=8)
                           )
         )
```

# **c.Evolución del PIB por cada persona empleada 2000-2019**

Sin embargo, el PÍB per cápita puede llegar ser motivo de discusión principalmente por las diferencias en la cantidad de población de cada país. Por eso, se analizará un indicador que puede medir de una mejor forma la riqueza de un país a través del uso eficiente de los factores de producción, permitiendo un mejor acercamiento sobre que tan bien utiliza la productividad un país para la generación de riqueza. Para esto, se utilizará el PIB real por cada persona empleada^3^.

Fijando como año de estudio el 2000, se medirá la evolución del PIB por cada persona empleada a través de un índice, solamente considerando Costa Rica, Panamá y el Mundo.

De punta a punta, el Mundo ha crecido un 52%, presentando un crecimiento promedio anual del 2000 al 2019 de 2.2%. Panamá por su parte, de punta a punta ha crecido un 90.7% y presenta un crecimiento promedio anual superior al del Mundo (3.5%). En el caso de Costa Rica, ha crecido a un ritmo inferior al Mundo y a Panamá, de punta a punta el crecimiento es de un 46.5%, mientras que la tasa de crecimiento promedio anual es de 2.1%.

```{r, include=FALSE}

colnames(perso_empleada) <- c("year",
                              "Mundo",
                              "AMLC",
                              "Guatemala",
                              "Honduras",
                              "Mexico",
                              "Nicaragua",
                              "El_Salvador",
                              "Panama",
                              "Costa_Rica")

#Base para el indice

indice <- perso_empleada %>%
          mutate(mun_index = Mundo/Mundo[10]*100,
                 crc_index = Costa_Rica/Costa_Rica[10]*100,
                 pan_index = Panama/Panama[10]*100) %>% 
          select(year,
                 mun_index,
                 crc_index,
                 pan_index)

colnames(indice) <- c("year","Mundo","Costa Rica", "Panamá")

#Base con indice para graficar

indice_2 <- gather(indice,
                  -year,
                   key="País",
                   value = "indice") %>% 
            filter(year>"1999")

l <- ggplot(data=indice_2, 
       aes(x=as.Date(year,format="%Y"), 
           y=indice, 
           color=País)) + 
  geom_line() +
  labs(title = "Evolución del índice del PIB por cada persona empleada ",
       x="", 
       y = "Índice", 
       caption = "Fuente: elaboración propia, datos Banco Mundial") +
    theme(plot.title = element_text(size = 10, face = "bold"),
        axis.text.x=element_text(size=7.8),
        axis.text.y=element_text(size=7.8),
        axis.title.x=element_text(size=8.5),
        axis.title.y=element_text(size=8.5),
        plot.subtitle = element_text(size = 8),
        plot.caption = element_text(size = 6),
        #legend.position = "none",
        legend.title = element_blank()) +
  scale_colour_brewer(palette = "Dark2") 

```

```{r echo=F, fig.dim = c(7.5,3.5), fig.align='center'}

ggplotly(l, tooltip = "País") %>% 
  layout(annotations= list(x=1,
                           y=-0.15,
                           text="Fuente: elaboración propia, datos Banco Mundial", 
                           showarrow = F, 
                           xref='paper', 
                           yref='paper',
                           xanchor='right', 
                           yanchor='auto', 
                           xshift=0, 
                           yshift=0,
                           font=list(size=8)
                           )
         )
```

# **d.Conclusiones**

- Crecimiento del PIB de Costa Rica venía desacelerándose antes de la pandemia y de forma ralentizada; brecha respecto a su tendencia de largo plazo cada vez mayor (agudizado en el 2020).

- En comparación con la región centroamericana, Costa Rica obtiene el 2do lugar en cuanto al PIB per cápita en nivel, sin embargo, tasa de crecimiento muy lejos del líder (Panamá).

- Panamá tiene 40 años siendo abanderado del crecimiento del PIB en la región. En las últimas 2 décadas no solo ha absorbido nuestro PIB per cápita, sino que además es un 54% mayor al nuestro; es previsible que si mantiene el ritmo de crecimiento en las próximas 2 décadas nos lo duplique. ¿Y qué estamos haciendo nosotros?

- Ni el efecto rebote producto de la pandemia, ni para el 2022 se prevé que nuestro crecimiento se acerque a la tendencia de largo plazo (BCCR pronóstica un 2.6% y 3.6% en 2021 y 2022 respectivamente). Es decir, aún seguiríamos con el "nadadito de perro", es necesario medidas que permitan un crecimiento robusto, sólido y sostenible en los años venideros.

# **e.Glosario**

^1^***PIB, PPA ($ a precios internacionales constantes de 2011)***: El PIB por paridad del poder adquisitivo (PPA) es el producto interno bruto convertido a dólares internacionales utilizando las tasas de paridad del poder adquisitivo. Un dólar internacional tiene el mismo poder adquisitivo sobre el PIB que el que posee el dólar de los Estados Unidos en ese país. El PIB es la suma del valor agregado bruto de todos los productores residentes en la economía más todo impuesto a los productos, menos todo subsidio no incluido en el valor de los productos. Se calcula sin hacer deducciones por depreciación de bienes manufacturados o por agotamiento y degradación de recursos naturales. Los datos se expresan en dólares internacionales a precios constantes de 2011, cuya fuente es el Banco Mundial.

^2^***PIB per cápita real***: PIB per cápita a precios reales del 2011 en dólares, con corte a 2018, cuya fuente es el Maddison Proyect Database 2020.

^3^***PIB por cada persona empleada (a $ de PPA constantes de 2011)***: El PIB por persona empleada es el producto interno bruto (PIB) dividido por el empleo total en la economía. El PIB a valores de paridad del poder adquisitivo (PPA) es el PIB convertido a dólares internacionales constantes de 2011 utilizando los índices de PPA. Un dólar internacional posee el mismo poder adquisitivo respecto del PIB que un dólar de los Estados Unidos en los Estados Unidos, cuya fuente es el Banco Mundial.


<div/>
